臺灣花蓮地方法院民事判決　　　　　　　94年度簡上字第21號
上　訴　人　乙○
被上訴人　　甲○○
訴訟代理人　李文平律師
複代理人　　宋錦武律師
上列當事人間請求土地所有權移轉登記事件，上訴人對於本院玉
里簡易庭九十四年度玉簡字第二一號第一審判決提起上訴，本院
於民國九十四年十一月二十九日辯論終結，判決如下：
    主  文
上訴駁回。
第二審訴訟費用由上訴人負擔。
    事  實  及  理  由
一、上訴人於原審起訴主張：被上訴人於民國（下同）七十七年
    七月四日，將其所有坐落花蓮縣玉里鎮○○○段0000－
    0000地號，面積○．一○六六公頃土地，其中大部分土
    地以讓渡契約書讓渡與上訴人，即依玉里鎮觀音里高寮一二
    八之一號與一二八之二號兩棟房屋正門之共同牆壁為直線，
    如附圖示斜線部分土地連同上訴人建物之部分土地，以新台
    幣（下同）十六萬元出賣與上訴人，並約定本件系爭土地為
    農牧用地，無法辦理分割，將來可以分割時，立即辦理之。
    上訴人並已付清全部價金，被上訴人並將系爭土地交付上訴
    人管理使用，且其中同段0000－000號土地部分業於
    八十二年十一月八日登記為上訴人所有，惟土地法及農業發
    展條例第十六條第一項前段於八十九年一月二十六日修改後
    ，系爭土地因面積未達○．二五公頃，仍不得辦理分割，因
    此上訴人認有訴求被上訴人應將所出賣與上訴人如讓渡書附
    圖紅色所示之應有部分登記為共同共有之必要；又不動產所
    有權在分割前，基於一物一權主義，不能買賣其中特定部分
    ，但得買賣其應有部分，系爭契約雖約定買賣其中特定部分
    土地，而非適法，但依民法第九十八條解釋意思表示應探求
    當事人之真意，不得拘泥於所用之辭句規定可知，契約當事
    人意思表示不明時，應探求當事人之真意，本件當事人明知
    該地依法不能分割，而仍約定買賣，故當事人真意應為買賣
    相當於契約附圖所示面積比例之應有部分，且約定由上訴人
    使用管理系爭契約附圖所示部分，且被上訴人已交由上訴人
    使用管理中，由此可知，系爭契約乃買賣土地應有部分與分
    管契約之混合契約，分管契約部份已履行，但買賣該地應有
    部分仍未履行，則上訴人自得依系爭契約之約定，請求被上
    訴人依契約書附圖所示紅色面積比例，登記與上訴人共有，
    因此為先位訴之聲明。又上訴人自七十七年起即以行使地上
    權之意思，和平、公然、繼續、善意，且無過失占有如附圖
    所示斜線部分土地，依民法第七百七十二條準用第七百七十
    條之規定，即應時效取得登記地上權之權利，本件上訴人已
    取得登記地上權之權利，但與被上訴人溝通過程中，發現有
    被被上訴人否認之虞，因此有受確認判決之法律上利益，故
    為備位訴之聲明等語，並聲明：(一)先位聲明：被上訴人應
    將坐落花蓮縣玉里鎮○○○段0000－0000地號旱地
    依附圖所示斜線部分之面積比例，登記與上訴人共有。(二)
    備位聲明：確認上訴人對花蓮縣玉里鎮○○○段0000－
    0000地號旱地依附圖所示斜線部分之地上權存在。
二、被上訴人於原審則以：被上訴人當年曾經所出售之部分，分
    別為門牌玉里鎮高寮一二八之二號房屋下之坐落基地（以六
    萬元出售）及該房屋附近之另一間平房（以十萬元出售），
    然因被上訴人根本不識字，當初雙方以口頭約定，根本不可
    能簽訂系爭契約書，上訴人恐係以此十六萬元張冠李戴，且
    被上訴人根本沒有見過該份協議書，更遑論簽名或同意協議
    書之內容，契約書上之印章是被上訴人當初交給代書辦理土
    地過戶用的，是代書盜蓋印章，況玉里鎮高寮一二八之二號
    房屋下之坐落基地原係被上訴人所有，早於七十五年五月十
    七日移轉登記給上訴人，何可能於二年多後之七十七年七月
    四日又與上訴人簽訂此一土地讓渡契約書。該契約書除形式
    上顯非真實之外，其內容亦有諸多瑕疵容待釐清：(1)觀之上
    訴人所提之附圖斜線部分，根本已占一六○四－六四號之大
    部分，當初上訴人只以六萬元出賣門牌玉里鎮高寮一二八之
    二號房屋下之坐落基地，如此廣大之面積，何可能僅售六萬
    元，此悖於常情。(2)縱契約為真實，契約係記載將來能辦理
    分割時再辦理分割，上訴人自承目前不得辦理分割，上訴人
    起訴主張辦理登記為共同共有，顯與契約約定不符，而無請
    求依據。再者，上訴人基於所有權之意思占有土地，不能主
    張有地上權等語置辯，並聲明：上訴人之訴駁回。
三、本件上訴人仍執其於原審之起訴意旨以為本件上訴理由，是
    本院於此應予審查者厥為原判決據以駁回上訴人於原審之訴
    訟，是否適當。原判決以：(1)上訴人主張之事實，雖據提
    出土地讓渡契約書為證。然為被上訴人所否認。(2) 縱認前
    揭土地讓渡契約書為真正，然依據前揭土地讓渡契約書之記
    載，被上訴人係將玉里鎮○○○段一六○四－六四號旱地如
    附圖所示斜線部分面積出售與上訴人，並因系爭土地目前為
    農牧用地無法辦理分割，故約定將來可以分割時，立即辦理
    之。是兩造之真意顯為特定部分位置土地之買賣契約無訛，
    並非買賣土地應有部分及分管契約之混合契約，上訴人此部
    分主張，自不足取。又依據上開契約，被上訴人之義務在於
    系爭土地能辦理分割時，應辦理分割與上訴人，而無將系爭
    土地登記為共同共有之義務，是上訴人先位聲明請求被上訴
    人將系爭土地按比例登記與原告共有，自屬無據，應予駁回
    。(3)再稱地上權者，謂在他人土地上有建築物，或其他工
    作物，或竹木為目的而使用其土地之權，民法第八百三十二
    條定有明文，而時效取得地上權之前提，除有使用他人土地
    之客觀事實外，主觀上尚須有行使地上權之意思。上訴人自
    承：上訴人是基於所有權的意思占有系爭土地等語，自無時
    效取得地上權之適用。因此，上訴人備位聲明請求確認地上
    權存在，於法不符，亦應駁回。
四、經查，原判決認事用法尚無不當，尤其，上訴人所指兩造買
    賣之約定情形，應認上訴人非但可於取得土地所有權前占有
    使用該地，並期待於將來法令限制其取得該地所有權排除後
    可取得該地之所有權，是其主觀上之認識顯與地上權之內涵
    有間。是原判決據以駁回上訴人先後位之訴訟，核無不合。
    本件上訴為無理由，應予駁回。
五、據上論結，本件上訴為無理由，依民事訴訟法第436條之1第
    3項、第449條第1項、第78條，判決如主文。
中　　華　　民　　國　　94　　年　　11　　月　　30　　日
                  民事庭法　官　林碧玲
                        法　官　陳燁真
                        法　官　郝燮戈
上列正本係照原本作成。
本判決不得上訴。
中　　華　　民　　國　　94　　年　　11　　月　　30　　日
                    　　書記官　曾允志
